臺灣板橋地方法院刑事判決　　　　　　　99年度易字第3554號
公　訴　人　臺灣板橋地方法院檢察署檢察官
被　　　告　陳明
上列被告因詐欺案件，經檢察官聲請以簡易判決處刑（98年度偵
字第30854 號）及移送併辦（臺灣高雄地方法院檢察署99年度偵
字第10410 號、臺灣屏東地方法院檢察署99年度偵字第5249號）
，本院認不得以簡易判決處刑，改依通常程序審理，判決如下：
    主  文
陳明無罪。
    理  由
一、聲請簡易判決處刑意旨略以：被告陳明可預見提供金融機構
    開立之帳戶予姓名年籍不詳之人使用，可能幫助不詳犯罪集
    團作為詐取財物之用，竟仍不違其本意，基於幫助詐欺取財
    之不確定故意，將其所開立之彰化商業銀行三重埔分行（下
    稱彰化銀行三重埔分行）帳號00000000000000號帳戶之存摺
    、提款卡及密碼，於民國98年9 月5 日前某日，提供予真實
    姓名年籍不詳、自稱「林小姐」之成年人及其所屬之詐欺集
    團成員使用，藉以幫助該詐欺集團成員從事詐欺取財之犯行
    。嗣該詐欺集團所屬成員於取得上開帳戶後，即意圖為渠等
    自己不法之所有，於98年9 月5 日晚上10時40分許，撥打電
    話予被害人莊傑荃，佯稱若欲與暱稱為「米娜」之女子援交
    ，須以匯款方式測試是否為警方人員云云，致莊傑荃陷於錯
    誤，依該詐欺集團成員之指示，於98年9 月6 日凌晨1 時8
    分，以現金存款之方式，存入15,000元至陳明上開彰化銀行
    帳戶內，旋遭提領一空。嗣莊傑荃發覺有異，而報警循線追
    查，始悉上情。因認被告涉犯刑法第30條第1 項、第339 條
    第1 項之幫助詐欺取財罪嫌。
二、按犯罪事實應依證據認定之，無證據不得認定犯罪事實；又
    不能證明被告犯罪者，即應諭知無罪之判決，刑事訴訟法第
    154 條第2 項、第301 條第1 項分別定有明文。又刑事訴訟
    上證明之資料，無論其為直接或間接證據，均須達於通常一
    般之人均不致有所懷疑，而得確信其為真實之程度，始得據
    為有罪之認定，若其關於被告是否犯罪之證明未能達此程度
    ，而有合理懷疑之存在，致使無從形成有罪之確信，根據「
    罪證有疑，利於被告」之證據法則，即不得遽為不利被告之
    認定；其以情況證據（即間接證據）斷罪時，尤須基於該證
    據在直接關係上所可證明之他項情況事實，本乎推理作用足
    以確證被告有罪，方為合法，不得徒憑主觀上之推想，將一
    般經驗上有利被告之其他合理情況逕予排除（最高法院76年
    台上字第4986號、32年上字第67號判例意旨參照）。再按刑
    法上幫助犯之成立，須行為人基於幫助正犯犯罪之意思，予
    正犯以精神上或物質上之助力而參與犯罪構成要件以外之行
    為，以助成正犯犯罪之實施為要件，於此，幫助犯除須認識
    正犯已具實施犯罪之故意外，且須認識自己之行為係在幫助
    正犯犯罪，更須認識正犯之犯罪行為，因自己之幫助可以助
    成其結果而決定幫助之故意（最高法院88年度台上字第5848
    號、94年度台上字第2822號分別著有判決可資參照）。
三、公訴人認被告陳明涉有幫助詐欺財取罪嫌，無非係以被害人
    莊傑荃於警詢中之指述、自動櫃員機交易明細表1 張、被告
    之彰化銀行三重埔分行開戶資料及交易往來明細表等為其主
    要依據。訊據被告堅詞否認有何幫助詐欺取財犯行，辯稱：
    伊於98年9 月1 日間因見報紙刊登之機車分期廣告，便依報
    紙所留電話聯絡對方，對方一位自稱姓林的小姐表示要辦理
    貸款需先提供本人所有存摺、提款卡、密碼以便放款，伊便
    於98年9 月2 日在臺北市○○區○○街與民族西路口之85度
    C 咖啡店內，將伊所有之上開彰化銀行帳戶之存摺、提款卡
    及密碼交給林小姐等語。經查：
（一）按不起訴處分已確定者，非有刑事訴訟法第420 條第1 項
      第1 款、第2 款、第4 款或第5 款所定得為再審原因之情
      形或發現新事實或新證據者，不得對同一案件再行起訴，
      固為該法第260 條所明定。惟該法條所稱之同一案件，係
      指同一訴訟物體，即被告與犯罪事實均屬相同者而言，亦
      即係指事實上同一之案件，而不包括法律上同一案件在內
      ；則裁判上一罪案件之一部分，經檢察官以行為不罰為不
      起訴處分者，即與其他部分不生裁判上一罪關係，自非刑
      事訴訟法第260 條所稱之同一案件，檢察官就未經不起訴
      處分之其他部分，仍得再行起訴，並不受上開法條之限制
      （最高法院93年度台上字第6053號參照）。本件被告陳明
      提供其所申辦之彰化銀行三重埔分行帳號00000000000000
      號帳戶之存摺、提款卡及密碼予另案被告林嘉儀後，由林
      嘉儀等人所組成之詐欺集團於98年9 月4 日晚上，向被害
      人蘇俊源佯稱欲援交須以提款機驗證身分，致被害人蘇俊
      源陷於錯誤，而於98年9 月5 日凌晨3 時28分許，前往高
      雄縣路竹鄉之彰化銀行，以提款機匯款30,000元至被告上
      開彰化銀行三重埔分行之帳戶內，嗣被害人蘇俊源發覺受
      騙而報警處理，經臺灣士林地方法院檢察署檢察官偵查後
      ，認被告犯罪嫌疑不足而以99年度偵字第437 號對被告為
      不起訴處分確定（下稱前案），此有臺灣士林地方法院檢
      察署檢察官不起訴處分書1 份在卷可稽（見本院99年度簡
      字第161 號卷第24頁）。經比較本件聲請簡易判決處刑書
      所載被告交付之金融帳戶存摺、提款卡及密碼等物、交付
      之時間及地點、交付之對象等均與前案相同，僅遭詐欺而
      匯款至被告帳戶之被害人有所不同，則本件如認被告成立
      犯罪，亦與前案具有想像競合之法律上一罪關係，惟不起
      訴處分確定之效力僅及於事實上同一案件，已如前述，關
      於法律上一罪之同一案件，其一部犯罪事實已為不起訴處
      分，其他部分，仍得另行起訴。是以，本件檢察官聲請簡
      易判決處刑合於法律規定，本院自應予以審理並為實體判
      決，先予敘明。
（二）上開彰化銀行三重埔分行帳號00000000000000號帳戶係被
      告於90年7 月17日申請開立，並於上開時、地交付予他人
      一節，為被告所自承，並有彰化銀行三重埔分行98年9 月
      23日彰重字第0982343 號函所附之開戶資料在卷可稽（見
      臺灣板橋地方法院檢察署98 年 度偵字第30854 號偵查卷
      第25至27頁）。而被害人莊傑荃接獲詐欺集團成員來電，
      佯稱欲與暱稱為「米娜」之女子援交，須匯款以測試是否
      為警方人員，致莊傑荃陷於錯誤，而依該詐欺集團成員之
      指示，於98年9 月6 日凌晨1 時8 分，以現金存款存入15
      , 000 元至被告上開彰化銀行帳戶內等情，業據被害人莊
      傑荃於警詢時指述明確（見同上偵查卷第10至11頁）；復
      有被害人莊傑荃所提出之彰化銀行自動櫃員機交易明細表
      、臺中市警察局第六分局西屯派出所受理各類案件紀錄表
      、受理各類案件紀錄表、受理詐騙帳戶通報警示、詐騙電
      話斷話簡便格式表、內政部警政署反詐騙諮詢專線紀錄表
      各1 紙，及被告所有上開彰化銀行帳戶之存摺存款－交易
      明細查詢1 份在卷可稽（見同上偵查卷第28至36頁），是
      被害人莊傑荃因詐欺集團成員施以詐術而陷於錯誤，始匯
      款15,000元至被告所有之上開彰化銀行帳戶，並遭提領一
      空等情，固足堪認定。惟幫助詐欺取財罪之成立，除有積
      極證據以供憑認被告知悉他人施詐仍予助力外，單憑被害
      人匯入被告帳戶之事實，尚不足以逕認或推論被告涉犯幫
      助詐欺取財罪之犯行。
（三）本件被告陳明所申設之彰化銀行三重埔分行帳戶之存摺、
      提款卡及密碼係被告於98年9 月2 日因辦理貸款為由，在
      臺北市○○區○○街與民族西路口之85度C 咖啡店內，交
      付予自稱「林小姐」之女子等情，迭據被告於警詢及偵查
      中供述一致在卷。而該自稱「林小姐」之女子，經警方查
      知其真實姓名為林嘉儀，林嘉儀與自稱「張少光」之人共
      組詐欺集團，由「張少光」在報紙上刊登申辦貸款之廣告
      ，被告看到廣告後與對方聯絡，由林嘉儀與被告約定在上
      開咖啡店見面，林嘉儀告知被告因為其有認識的朋友在銀
      行當經理，申辦貸款會比較快，且其可以抽佣金，另外為
      了可以順利向銀行貸到款項，林嘉儀的公司會幫忙被告作
      交易紀錄，故要求被告交付銀行存摺、提款卡及密碼等物
      ，以免被告將公司匯入的款項領走等語，致被告不疑有他
      ，誤信提供上開彰化銀行三重埔分行帳戶之存摺、提款卡
      及密碼，即可向彰化銀行貸款約50萬元，而交付上開物品
      予林嘉儀，且交付上開物品後，被告有打電話詢問貸款進
      度等情，業據證人林嘉儀於本院調查程序及審理時結證稱
      ：我們刊登代辦貸款廣告的目的就是要收購帳戶作為詐欺
      取財之人頭帳戶，本件也是以辦貸款之名義要求被告提供
      金融帳戶之存摺、提款卡及密碼，沒有給被告任何報酬，
      見面時有告訴被告貸款的額度、佣金、公司會製作該帳戶
      之交易紀錄、約1 星期貸款就會下來，被告交付上開物品
      後有打電話來詢問貸款進度，都是由我負責和被告接洽等
      語綦詳，核與被告所辯其為了申辦貸款而將上開帳戶之存
      摺、提款卡及密碼交付予林嘉儀之情節相符；另參以本院
      審理時，證人林嘉儀對於檢察官及本院訊問之問題，均能
      以沈穩之態度對答如流，反觀被告之肢體及言語反應則明
      顯較遲鈍、回答問題時亦常出現詞不達意之情形，且被告
      之學歷為國中肄業，在急需款項之際，面對以詐欺為常業
      之證人林嘉儀所提出申辦貸款之手續及需交付金融帳戶資
      料之要求，極有可能誤信為真實而交付上開金融帳戶之存
      摺等物，且林嘉儀確實因上述詐取被告金融帳戶之犯行觸
      犯詐欺取財罪，業經臺灣臺北地方法院於99年12月20日以
      99年度訴字第1133號判決在案，有該院判決書1 份在卷可
      佐，此外，被告交付上開物品後，仍持續打電話聯絡林嘉
      儀詢問貸款進度，與一般自願交付金融帳戶予詐欺集團成
      員供作犯罪工具使用者，於交付帳戶後即任憑詐欺集團成
      員使用而未加聞問之情節迥異，足證被告確因遭林嘉儀以
      申辦貸款之手法詐騙，始交付其名下帳戶之存摺、提款卡
      及密碼等物，故被告前開所辯，應堪採信。
（四）又被告陳明交付其申設之彰化銀行三重埔分行帳戶之存摺
      、提款卡及密碼等物予林嘉儀時，係因相信林嘉儀所稱可
      以由公司作資金流通之交易紀錄，使銀行較容易核貸，又
      怕被告自行將公司撥入之款項及林嘉儀應得之佣金提領花
      用，另要求被告交付該帳戶之提款卡及密碼等說詞，致陷
      於錯誤而交付上開物品，則被告對於林嘉儀取得上開金融
      帳戶之存摺、提款卡及密碼後，會交由詐欺集團成員作為
      詐騙被害人莊傑荃財物之取款帳戶使用一事，顯然未有主
      觀上之認識。另證人林嘉儀於審理時結證稱：渠等於分類
      廣告刊登代辦貸款之訊息，實際上並無幫忙代辦貸款之意
      思，只是為了收取帳戶等語，故取得該金融帳戶之正犯主
      觀上未有以不實交易紀錄詐欺銀行以取得放款之意思，顯
      未有實施對銀行詐欺取財之犯罪故意，則尚難認被告已認
      識正犯具有實施此犯罪之故意，且認識自己之行為係在幫
      助正犯犯罪而具有幫助之故意，揆諸首揭判決意旨，自難
      論以幫助犯。
四、綜上各情以參，本件尚不足認被告陳明有幫助詐欺之不確定
    故意，此外，復查無其他積極證據足以證明被告有公訴人所
    指之上開犯行。從而，依「罪證有疑，利於被告」之刑事訴
    訟原則，自不能為被告有罪之認定，依法應為被告無罪之諭
    知。
五、至臺灣高雄地方法院檢察署99年度偵字第10410 號、臺灣屏
    東地方法院檢察署99年度偵字第5249號移送併辦意旨，認併
    案事實與本件被告陳明被訴幫助詐欺案件，係同一帳戶所造
    成不同被害人財產法益之侵害，係想像競合犯，屬裁判上一
    罪，為法律上之同一案件，依審判不可分之法理，應為原聲
    請簡易判決處刑效力所及，爰移請併辦等語。惟查本案被告
    被訴幫助詐欺犯行既經本院為無罪判決之諭知，已如前所認
    ，則上開併案部分於本案即無同一案件之關係可言，故本院
    無從併予審理，應退由檢察官另為適法之處理，附此敘明。
據上論斷，應依刑事訴訟法第452 條、第301 條第1 項前段，判
決如主文。
本案經檢察官賴建如到庭執行職務。
中    華    民    國    100   年    3     月    9     日
                  刑事第二十三庭  審判長法  官  曾淑娟
                                        法  官  陳姵君
                                        法  官  劉凱寧
上列正本證明與原本無異。
如不服本判決，應於判決送達後10日內敘明上訴理由，向本院提
出上訴狀( 應附繕本) ，上訴於臺灣高等法院。其未敘述上訴理
由者，應於上訴期間屆滿後20日內向本院補提理由書「切勿逕送
上級法院」。
                                        書記官 李逸翔
中    華    民    國   100    年    3     月    9     日